【裁判字號】    99,訴,455
【裁判日期】    990521
【裁判案由】    塗銷所有權移轉登記
【裁判全文】
臺灣臺南地方法院民事判決       99年度訴字第455號
原      告  台新國際商業銀行股份有限公司
法定代理人  乙○○
訴訟代理人  丙○○
被      告  甲○○
            丁○○
上列當事人間請求塗銷所有權移轉登記事件，經本院於民國99年
5月11日言詞辯論終結，判決如下：
    主      文
確認被告甲○○與被告丁○○間於民國95年4月7日就坐落台南市
○○區○○段90地號、面積6,319平方公尺、應有部分30000分之
112土地及其上建物建號為台南市○○區○○段4319號即門牌號
碼為台南市安平區○○○街677號7樓之20所有權全部之買賣契約
關係不存在。
被告丁○○應將前項不動產，於民國95年4月7日以買賣為原因之
所有權移轉登記予以塗銷，並回復為被告甲○○名義所有。
訴訟費用新臺幣柒仟零伍拾元由被告連帶負擔。
    事實及理由
壹、程序方面：
    按確認法律關係之訴，非原告有即受確認判決之法律上利益
    者，不得提起之，民事訴訟法第247條第1項定有明文。所謂
    即受確認判決之法律上利益，係指法律關係之存否不明確，
    原告主觀上認其在法律上之地位有不安之狀態存在，且此種
    不安之狀態，能以確認判決將之除去者而言，若縱經法院判
    決確認，亦不能除去其不安之狀態者，即難認有即受確認判
    決之法律上利益，此有最高法院86年台上字第3050號判例意
    旨可資參照。本件原告起訴主張被告2人間就坐落於台南市
    ○○區○○段90地號土地及其上門牌號碼台南市安平區○○
    ○街677號7樓之20之不動產（以下簡稱為系爭不動產）買賣
    契約及所有權移轉行為，均屬通謀虛偽意思表示，被告丁○
    ○負有回復原狀義務，原告為被告甲○○之債權人，為確保
    債權，因此以原告為被告甲○○債權人之地位，確認被告2
    人間就系爭不動產所有權之買賣關係不存在，兩造間之此項
    爭執如不予釐清，將致系爭不動產隨時有被移轉之危險，將
    使原告之債權有不能受償之虞，故原告在私法上之地位有受
    侵害之危險。揆諸首開說明，原告提起本件確認之訴，有確
    認之實益，此合先敘明。
貳、實體方面：
一、本件原告起訴主張：被告甲○○於89年2月間向原告申請卡
    號0000000000000000號信用卡使用，計至99年3月2日止，尚
    餘新臺幣（下同）649,279元未清償，且迄起訴時已逾期達
    1370日。被告甲○○自95年4月6日起即開始逾期未繳款，竟
    於95年4月7日將其所有如附表所示之系爭不動產，移轉登記
    為其朋友即被告丁○○所有，且因系爭不動產原已設定有抵
    押權，被告間為上開買賣後，抵押權設定登記並未塗銷，債
    務人亦未變更為被告丁○○，顯不符一般交易慣例，足見被
    告間移轉系爭不動產行為，乃係出於通謀虛偽意思表示，其
    目的在逃避債權人追償，依民法第87條第1項之規定，其法
    律行為應屬無效。為此訴請確認被告間就系爭不動產所為之
    買賣行為屬通謀而為虛偽意思表示而無效，並依民法第242
    條規定，代位被告甲○○行使民法第113條所規定之無效法
    律行為回復原狀請求權，訴請塗銷被告間所為所有權移轉登
    記等語。並聲明：（一）確認被告間就系爭不動產之買賣契
    約關係不存在。（二）被告丁○○應就系爭不動產於95年4
    月7日以買賣為登記原因所為之所有權登記予以塗銷，回復
    為被告甲○○名義。
二、被告甲○○、丁○○均抗辯：被告甲○○因女兒生病，陸續
    口頭向被告丁○○借錢，共借了150萬元，基於彼此信任關
    係，交付方式都是用現金，因被告甲○○有借有還，故並沒
    有簽立收據與借據，雙方嗣後以150萬元為買賣不動產之價
    款等語。並聲明：求為判決駁回原告之訴。
三、得心證之理由：
（一）原告主張被告甲○○於89年2月間向原告申請卡號0000000
      000000000號信用卡使用，自95年4月6日起即開始逾期未
      繳款，計至99年3月2日止，尚餘649,279元未清償，及被
      告甲○○於95年4月7日將名下所有之系爭不動產，以買賣
      為原因移轉登記為被告丁○○所有等情，業據提出信用卡
      申請書暨約定條款、債權計算書、系爭土地及建物登記謄
      本等件為證（見本卷第10-15頁），而被告2人對此亦不爭
      執，自堪信為真實。
（二）原告主張被告2人間就系爭不動產之買賣契約及所有權移
      轉之債權及物權行為均屬通謀虛偽意思表示，為被告所否
      認，並抗辯：系爭不動產係由被告甲○○向被告丁○○陸
      續借款150萬元，後來以該150萬元借款作為系爭不動產之
      買賣價金等語，以資抗辯。經查：
  １、按當事人主張有利於己之事實者，就其事實有舉證之責任
      ，民事訴訟法第277條前段定有明文。又確認法律關係不
      成立之訴，原告如僅否認被告於訴訟前所主張法律關係成
      立原因之事實，以求法律關係不成立之確認，應由被告就
      法律關係成立原因之事實，負舉證之責，此有最高法院20
      年上字第709號判例意旨可資參照。
  ２、本件被告甲○○於95年4月7日將系爭不動產以買賣為原因
      移轉登記予被告丁○○，此有土地及建物登記謄本可稽（
      本院卷第12至15頁），原告請求確認被告2人間買賣之法
      律關係不存在，依首揭說明，被告就其買賣關係存在之事
      實負有舉證之責。被告固辯稱以被告2人間借款金額為買
      賣價金云云，然被告2人對於150萬元之資金，均無法提出
      任何匯款、收據及其他任何書面資料。而被告甲○○到庭
      陳稱：「從我女兒生病開始，我就陸陸續續向被告丁○○
      借錢...共借了150萬元...支付的方式是用現金，也沒有
      收據與借據」；被告丁○○到院陳稱：「被告甲○○向我
      借款都是口頭方式，因為我們是鄰居，當時並沒有簽立書
      面，被告甲○○向來是有借有還」等語（均見本卷第36頁
      ）。惟查：150萬元金額不菲，就一般常理，豈會未簽署
      任何收據或借據而逕行借款或還款？又依被告丁○○到庭
      陳稱被告間一直都是有借有還，是苟無借還款紀錄，如何
      計算被告間之借款金額？又如何認定被告間有150萬元之
      借款金額？則被告辯稱被告間存有借貸關係，迄今未能提
      出任何匯款、借據或收據等相關資料以證其實，僅空言抗
      辯，實難採信。
  ３、據上可知，被告2人至今未能舉證證明被告間存有買賣關
      係，足認被告間就系爭不動產並無買賣關係存在，故原告
      主張上開被告間就系爭不動產之買賣係屬通謀虛偽意思表
      示等情，自堪採信。
四、按表意人與相對人通謀而為虛偽之意思表示者，其意思表示
    無效，為民法第87條前段所明定。準此，因出於通謀虛偽意
    思表示所成立之買賣契約之債權行為及所有權移轉之物權行
    為均應認為無效。經查被告抗辯被告間有買賣系爭不動產之
    合意，並以被告甲○○積欠之借款作為買賣價金，自不足為
    採，已如前述，則被告間就如附表所示土地及建物所為之買
    賣行為及於95年4月7日所為之所有權移轉登記行為，均係通
    謀虛偽意思表示，依上開說明，應為無效。從而，原告請求
    確認被告間就系爭不動產之買賣關係不存在，於法有據，應
    准許之。又按民法第242條規定：債務人怠於行使其權利時
    ，債權人因保全債權，得以自己之名義，行使其權利。但專
    屬於債務人本身者，不在此限。本件被告甲○○積欠原告64
    9,279元，至今尚未清償，而被告甲○○已無其他財產足資
    清償對於原告之債務，故原告為保全對於被告甲○○之債權
    ，自得以自己之名義代位被告甲○○行使對於被告丁○○之
    所有物回復原狀請求權。從而，原告以被告甲○○之債權人
    地位依民法第242條之規定，代位被告甲○○依民法第113條
    之規定，請求被告丁○○塗銷所有權移轉登記，回復登記為
    被告甲○○所有，為有理由，應予准許。
五、本件事證已臻明確，兩造其餘攻擊防禦方法，核與判決結果
    不生影響，爰不予逐一論述，併此敘明。
六、按共同訴訟人因連帶或不可分之債敗訴者，應連帶負擔訴訟
    費用；又法院為終局判決時，應依職權為訴訟費用之裁判，
    民事訴訟法第85條第2項、第87條第1項定有明文。查本件訴
    訟費用經核為7,050元（第一審裁判費)，本院爰依職權確定
    上開訴訟費用由被告連帶負擔。
七、結論：本件原告之訴為有理由，依民事訴訟法第78條、第85
    條第2項、第87條第1項，判決如主文。
中    華    民    國    99    年    5    月    21    日
                            民事第二庭   法  官  田玉芬
以上正本證明與原本無異。
如不服本判決，應於送達後20日內向本庭（台南市○○路○段308
號）提出上訴狀（須按他造當事人人數附繕本）。
中    華    民    國    99    年    5     月    21    日
                                         書記官  劉紀君
附表：
┌─┬─────────────────────────┬─┬──────┬───────┐
│編│      土          地          坐          落      │地│面        積│權          利│
│  ├───┬────┬───┬───┬────────┤  ├──────┤              │
│號│縣  市│鄉鎮市區○  段  ○○  段│  地        號  │目│  平方公尺  │範          圍│
├─┼───┼────┼───┼───┼────────┼─┼──────┼───────┤
│１│台南市│安平區  │ 金華 │      │       90       │建│   6,319.00 │ 30000分之112 │
│  │      │        │      │      │                │  │            │              │
└─┴───┴────┴───┴───┴────────┴─┴──────┴───────┘
┌─┬───┬───────┬───────┬───────┬─────────────────┬───┬─────────┐
│編│      │              │              │建 築 式 樣 主│      建物面積（平方公尺）        │      │                  │
│  │      │              │              │              ├───────────┬─────┤權  利│                  │
│  │建  號│基  地  坐  落│建  物  門  牌│要 建 築 材 料│ 樓    層    面    積 │附屬建物主│      │  備            考│
│  │      │              │              │              │                      │要建築材料│範  圍│                  │
│號│      │              │              │及 房 屋 層 數│ 合                計 │及用途    │      │                  │
├─┼───┼───────┼───────┼───────┼───────────┼─────┼───┼─────────┤
│１│ 4319 │台南市安平區金│台南市安平區建│12層鋼筋混凝土│7 層 ： 103.23        │陽台 9.44 │全部  │                  │
│  │      │華段90地號    │平七街677號7樓│造            │合計 ： 103.23        │花台 1.32 │      │                  │
│  │      │              │之20          │              │                      │          │      │                  │
└─┴───┴───────┴───────┴───────┴───────────┴─────┴───┴─────────┘

司法院資訊處製作；財團法人民間司法改革基金會備份。
